臺北高等行政法院判決　　　　　　　　　　　　　　　九十年度訴字第五七四○號
　　　　　　　　　　　　　　　.
　　原　　　告　甲○○
　　訴訟代理人　丙○○
　　被　　　告　經濟部智慧財產局
　　代　表　人　蔡練生（局長）
　　訴訟代理人　丁○○
　　　　　　　　戊○○
　　參　加　人　輔祥實業股份有限公司
　　代　表　人　乙○○董事長.
　　訴訟代理人　桂齊恆律師
右當事人間因新型專利異議事件，原告不服經濟部中華民國九十年七月二十五日經（
九○）訴字第○九○○六三一七四七○號訴願決定，提起行政訴訟，本院判決如左：
  　主  文
原告之訴駁回。
訴訟費用由原告負擔。
　　事  實
一、事實概要：原告於民國八十七年十月二十三日以「具差點調整功能之電子鏢靶結
    構」向被告（原經濟部中央標準局，八十八年一月二十六日改制為經濟部智慧財
    產局）申請新型專利，經被告編為第00000000號審查，准予專利。公告
    期間，參加人輔祥實業股份有限公司以其違反專利法第九十八條第一項第一款及
    第二項之規定，不符新型專利要件，對之提起異議，案經被告審查，於八十九年
    十二月二十日以（八九）智專三（三）○五○三九字第○八九八九○○二一一四
    號專利異議審定書為異議成立之處分。原告不服，提起訴願，遭決定駁回，遂提
    起行政訴訟。本院於九十一年六月二十五日開庭行準備程序，經被告及參加人陳
    述意見後，認有使參加人獨立參加訴訟之必要，爰裁定命其參加本件被告之訴訟
    。
二、兩造聲明：
    (一)原告聲明：請求撤銷原處分及訴願決定。訴訟費用由被告負擔。
    (二)被告聲明：如主文所示。
三、兩造之爭點：系爭「具差點調整功能之電子鏢靶結構」之新型專利案，是否違反
    專利法第九十八條第一項第一款及第二項之規定？
    (一)原告主張：
      (1)按訴願駁回所持理由如下：系爭案差點調整選擇單元係利用控制按鍵組輸入
        ，並選擇不同讓鏢數為其差點，而引證案控制面板區之減讓設定鍵輸入控制
        ，可令使用者之目標值遞減，達到讓分之特性，亦可透過其它按鍵操作而設
        為減讓鏢數（如引證案說明書第七頁末至第八頁所指者），顯見系爭案之讓
        鏢數差點乃引證案技術範圍內之簡單調整，仍為同等技術手段之運用，並無
        功效上增進。又引證案說明書第七頁中所指，引證案之按鍵組中各鍵，已可
        用於設定遊戲種類、使用人數、目標值、是否減讓及其它相關功能，而經設
        定人數及目標值之後，即可依使用順序依次射鏢而自動循環計分，且前述之
        減讓設定鍵亦可相互配合操作，使具有減讓倍數區功能，俾使遊戲更富彈性
        變化，故系爭案中遊戲程序、控制按鍵輸入調整等附屬技術，均在引證案所
        已揭示之習用型態範圍內，自仍屬一般知識性設計範圍。系爭案之創作標的
        、功效，主要在於具有差點調整功能之變化，此與引證案並無差異，業經被
        告以九十年五月十四日（九○）智專三（三）○五○三九字第○九○三一○
        ○○六九六號訴願答辯書辯明在卷，核無不合。至原告訴稱其於異議階段已
        修正系爭案專利特徵，並於訴願階段以其自行修正後申請專利範圍為本案爭
        執依據乙節，經核原告於異議階段所提出答辯理由書，其理由（四）雖提及
        修正系爭案專利特徵，惟並未提具修正本，亦未經被告依專利法第一百零五
        條準用第四十四條第四項規定予以審查，原告尚難執為本案爭執依據，自非
        訴願階段所得審究範疇。綜上所述，被告所為本件異議成立應不予專利之處
        分，揆諸首揭法條規定，洵無違誤，應予維持。據上論結，本件訴願為無理
        由，依訴願法第七十九條第一項之規定決定如主文云云。
      (2)首先，針對訴願決定書提出『顯見系爭案之讓鏢數差點乃引證案技術範圍內
        之簡單調整』之說法，非但原告無法接受，且訴願審議委員之看法也未遵循
        經濟部出版之專利審查基準所載述之規定，實令原告無所適從。在經濟部出
        版之專利審查基準第2-2-21頁內容中述及：（三）判定新型不具進步性時，
        原則上審查委員應引證具體的即有之技術、知識資料‧‧‧。（六）新型在
        市場上之成功，如係因新型之技術特徵本身直接所獲得者，可作為進步性之
        有利事證之一。由上述內容可知，被異議案與引證案之間之減讓方式係二案
        最大之爭執處，但是在訴願決定書中卻並未提出更具體之技術、知識資料，
        而僅以技術手段並非完全相同之引證案為唯一證據，並一再提及被異議案之
        技術手段與功效係由引證案簡單調整而成，事實上，新技術手段並非新型專
        利之必要條件，知名的行政法院四九九號判決書亦呈述，‧‧‧新型專利所
        應用之手段，縱令在原理上並非前所未有之創新，而係習用技術；若其空間
        型態係屬創新，並能產生某一新作用或增進該物品某種功效時，即符合新型
        專利之要件。故尋釋法意可知，凡運用創新空間型態配合操作程序能提高功
        能或效用之創作，即使是習用物品之改良，或是習用技術手段之運用，仍然
        符合專利要件，均可歸納在新型專利範圍之內；另一方面，新功效比較屬於
        進步性判定方式，故任何利用相同技術之專利，只要其具有與眾不同之結構
        組成形態，並且產生新功效，便可獲致專利權；由於上述原因，原告對於訴
        願決定書提出『簡單調整』作為審議最後之理由無法認同，特別是訴願決定
        書中並未針對二案實際減讓方式產生之不同樂趣進行比較，也未針對二案操
        作程序上之不同處進行解讀，即斷言被異議案結構係由引證案結構簡單調整
        而成，如此輕率之審議決定，不但具有若干違誤，且將損及原告之權利。
      (3)由被異議案與引證案之遊戲作動程序、遊戲結果示意的比較圖，可見被異議
        案及引證案之遊戲作動程序、遊戲效果分別明顯具有不同之處，被異議案仍
        具進步性：
        以二案之操作程序圖（範圍特徵結構）進行比對；事實上，引證案的申請
          專利範圍及創作說明內文中都述及其係依據：（可決定遊戲種類之輸入）
          →（可決定比賽人數之輸入）→（可決定共同目標值之輸入）→（針對某
          特定參賽者而改變其目標值之輸入）進行操作，且（針對某特定參賽者而
          改變其目標值之輸入）已清楚述明係在遊戲開啟之前輸入；反觀被異議案
          係依據：（遊戲種類單元）→（差點調整單元）→（玩者選擇單元）→（
          遊戲啟動）→（差點調整選擇單元）進行操作，且（差點調整選擇單元）
          係在遊戲啟動之後輸入，可見二案各特徵結構在操作方式上並不相同，原
          審查機關又怎可在未提出其他證據之情況下認為二案結構相同？如今，訴
          願決定書中並無實質證據，卻指稱『系爭案中遊戲程序、控制按鍵輸入調
          整等附屬技術，均在引證案所已揭示之習用型態範圍內』，實有違誤。
        以二案減讓結果示意圖進行比較：被異議案之差點調整選擇單元係利用控
          制按鍵組之輸入作動控制電路，依使用者輸入不同程度遊戲者之不同讓鏢
          數作為其差點調整值，故由減讓結果示意圖可知被異議案之遊戲係在同一
          目標值之下減讓出不同鏢數，充分整合二種不同之數值，在玩者容易比較
          、容易理解之情形下進行遊戲，確實會提高遊戲之樂趣效果；而引證案設
          於靶面控制面板區之減讓設定按鍵則是針對某特定參賽者而改變其目標值
          ，且每一次之輸入均會改變某個特定目標值顯示器之目標值，由引證案減
          讓結果示意圖可知引證案之遊戲係在不同目標值之下以同樣鏢數進行遊戲
          ，不僅在參賽者之心理上會有不公平之惡劣感覺，且競賽過程中不容易相
          互比較（目標值不同，沒有比較的基準）；以上二種遊戲方式所能達成之
          功能差異極大，明顯可知二案在不同電路結構下產生之不同功效，引證案
          改變每個使用者目標值再依單次射鏢分數遞減歸零，而系爭案在相同目標
          值之下針對不同使用者在不同射鏢數之基礎下進行比賽，且在讓鏢後會依
          正常方式遞減歸零，被異議案產生之樂趣確在引證案之上，因此，訴願決
          定書直接以『簡單調整而成』核駁被異議案，實難令人甘服。
        其次，針對訴願決定書中提及系爭案雖以讓鏢數為其差點，但此屬差點項
          目上之一種調整實施‧‧‧二者所能達成隨遊戲者任意選擇設定彼此差點
          ，平衡實力差距以增加遊戲樂趣之主要功效相同。對於電子鏢靶之消費者
          而言，電子鏢靶所產生之遊戲效果才是唯一吸引購買之原因，故電子鏢靶
          之遊戲樂趣確實是業者不斷力求改善之重要功效，如今，原告開發之創新
          結構能產生較一般習用產品更佳之遊戲樂趣，且早已在市場上獲致良好之
          迴響，可見被異議案技術特徵產生之功效造成市場上之成功，也是被異議
          案具有進步性的有利證明。
        訴願決定書中提及引證案說明書第七頁中所指，引證案之按鍵組中各鍵，
          已可用設於設定遊戲種類、使用人數、目標值、是否減讓及其它相關功能
          。但是，事實上引證案使用人數、目標值、是否減讓之調整功能，僅能單
          純針對某一目標值進行減讓，但卻並未整合其他之遊戲條件，若與被異議
          案在同一目標之下適當減讓射鏢數，不會過於影響玩者心情之進步功能相
          較，被異議案應具有充足之進步性才是。若依照二案申請專利範圍述及之
          元件、組態、功效一一連結比對，則二案元件並不相同，但令人不解的是
          ，審議委員在二案結構操作程序、遊戲內容、產生樂趣相異的情況下，為
          何仍然認為被異議案是由引證案簡單調整而成？
      (4)詳閱被告之答辯書所述理由及參加人之參加訴訟狀所述內容後可知，被告及
        參加人皆提出相同之辯解，即認為「引證案已揭露減讓鏢數之技術」，以上
        辯解內容實屬毫無根據之推測，為證明原告先前答辯所言確屬事實而非屬自
        行推測者，以下便針對系爭案與引證案「減讓鏢數」之結構差異提出更詳細
        之說明，懇請鈞院詳查。
      (5)首先，被告於答辯書中指稱「引證案說明書第八頁所載‧‧‧可透過其他按
        鍵操作而設為減讓鏢數或減倍數區」，而參加人之參加訴訟狀內也同樣舉出
        引證案內文敘述：「‧‧‧可透過其他按鍵操作而設為減讓鏢數或減倍數區
        」一句，可見被告與參加人之一切立論基礎皆源於該句文字，事實上，被告
        之答辯書中更藉由引證案之「減讓鏢數」一詞指陳「顯然系爭案所能實施之
        功效調整的範圍反較引證案為小」，針對被告此項說法，原告完全無法認同
        。查系爭案功效範圍是否較引證案為小並非本案爭議之處，系爭案較小之範
        圍限定也無損於系爭案之可專利性，事實上，系爭案與引證案爭議之所在係
        ：「二案減讓鏢數之結構技術是否相同」，故原告若能證明系爭案減讓鏢數
        之結構技術與引證案不同，則二案自應屬不同之技術範疇。
      (6)其次，針對二案減讓鏢數之結構技術進行分析比較，且在尊重專利制度的前
        提之下，原告所作的解析內容係完全依據起訴理由書之論點再加補述，茲記
        錄如后：
        由於現代各種室內運動早已推廣多年（例如：室內高爾夫、氣槍射靶、射
          擊遊戲機等），所以一般室內運動競技器具皆會採用高精密、多功能之電
          子產品進行競技計分，如今參加人及被告僅依據「讓鏢」一詞便認定系爭
          案全部結構技術為相同，若是全然依此認定方式，豈非引證案之「讓鏢」
          一詞可以涵蓋以往所有具減讓技術之電子計分產品？可見被告之審定未顧
          及專利制度合理性，更未考慮專利法促進產業研發之精神，明顯違誤。另
          專利法第一百零四條規定「說明書或圖式，不載明實施必要之事項‧‧‧
          使實施為不可能或困難者」應撤銷其專利權，而在引證案內文中之「讓鏢
          」一詞又怎能看出是充份載明實施必要之事項？引證案內僅針對減讓量化
          之分數「目標值」作一實施說明，根本未對「讓鏢」結構技術、實施手段
          有充份說明，被告與參加人卻欲以此「讓鏢」一詞之純文字上位概念無限
          放大範圍，非但欲使系爭案之下位技術無從獲致專利，且令市面上許多相
          關產品、專利技術都被引證案「讓鏢」一詞涵蓋，此一惡例實不能輕啟，
          否則專利制度合理性將蕩然無存。
        參加人在參加訴訟狀提及「系爭案之差點調整決定單元4及差點調整選擇
          單元5，係分別設定及選擇差點調整功能，此一構造係相同於引證案之減
          讓設定鍵（HA）」，此種以偏概全之說法十分不適當，系爭案結構技術之
          新穎性已獲被告審查確立，可見引證案「減讓設定鍵（HA）」與系爭案之
          「差點調整決定單元4及差點調整選擇單元5」僅能進行進步性（功效）上
          之比較，故二者僅需討論進步性之差異，至於二案之結構並無「相同」之
          可能。
        被告與參加人均認為引證案之減讓設定鍵（HA）進行減讓鏢數工作後，引
          證案效果將會與系爭案相同，事實上，二案不僅均是針對結構申請之新型
          專利案，且二案真正之效果都應是將減讓鏢數技術置入二案申請專利範圍
          結構中後才能實施，故二案之功效比較也應將減讓鏢數置入二案申請專利
          範圍之結構之中實施才是；換言之，若引證案將減讓鏢數方式置入其專利
          申請保護之結構內後，引證案應能產生較系爭案更佳之效果，假使引證案
          無法產生較系爭案更佳之功效，則可以證明其申請專利範圍之結構技術與
          系爭案不同，且引證案也不足以證明系爭案進步性不足取得專利。
        若是依據引證案結構技術「（可決定遊戲種類之輸入）→（可決定比賽人
          數之輸入）→（可決定共同目標值之輸入）→（針對某特定參賽者而改變
          其目標值之輸入）」進行減讓鏢數操作，則引證案遊戲變成僅可單純比賽
          不同鏢數下之結果（並無提供遊戲者一個共同目標之概念），反觀系爭案
          遊戲係在相同目標值之下針對不同使用者在不同射鏢數之基礎下進行比賽
          ，且在讓鏢後會依射鏢者之得分遞減歸零，故系爭案產生之多重樂趣確在
          引證案之上。
        正統飛鏢遊戲之計分方式為針對同一目標值進行準確之追分比賽，直到有
          人達到目標分數才算獲勝，例如：301遊戲、401遊戲、501遊戲等等，但
          是在引證案之結構技術之下，若是使用者想在競賽中讓鏢，則正統飛鏢遊
          戲之比賽方式將無從計分，且正統飛鏢遊戲之競賽模式也會被完全破壞；
          反觀系爭案則可以完全符合正統飛鏢遊戲精準追逐目標值之競賽精神，故
          系爭案功效實較引證案更佳。
      (7)綜上所陳，本案被告及參加人對於異議引證案結構、遊戲方式之認知有誤，
        被告異議成立、訴願駁回之原處分僅依據引證案不可實施之一句「讓鏢」文
        字，故被告及參加人所言非屬真實，顯欠公正合理。
    (二)被告主張：
      (1)起訴理由主要稱，系爭案與引證案間之減讓方式為最大爭執處，訴願決定書
        提出簡單調整為審議理由，無法令人認同云云。惟查新型主要係依其形狀、
        構造或裝置之技術內容論究，減讓方式僅屬系爭案實施之手段，且為功能性
        敘述；況引證案（即第00000000號「具減讓功能之自動計分飛鏢靶
        結構」專利案）亦已具有減讓鏢數之功能（如引證案說明書第七頁末—第八
        頁所載述者），系爭案顯只在引證案此等技術範圍內實施，自屬引證案技術
        之簡單轉置。
      (2)起訴理由主要稱，由原告所繪比較圖，可見兩案遊戲程序、效果分別不同；
        系爭案在同一目標值之下減讓不同鏢數，會提高樂趣效果；系爭案已在市場
        上獲良好迴響，證明其具有進步性；兩案樂趣相異，系爭案並非引證案簡單
        調整而成；原處分與決定，顯與事實不合云云。惟查，兩案比較當應依說明
        書實際技術內容為依據，原告依個人觀點所繪比較圖，自難遽以憑採。依引
        證案說明書第八頁所載，「‧‧‧目標值遞減，達到讓分之特性，亦為本創
        作獨具特色之處，除了有上述減讓目標值之外，亦可透過其他按鍵操作而設
        為減讓鏢數或減倍數區」，而原告所稱系爭案減讓出不同鏢數，當即屬上揭
        引證案「減讓鏢數」之實施範圍，顯然系爭案所能實施之功效調整範圍反較
        引證案為小；至於兩案技術內容之比較，詳參原異議審定書中具體載明，於
        此不再予贅述；且引證案說明書第七頁亦已載明，「按鍵組各鍵可用於設定
        遊戲種類、使用人數、目標值，是否減讓及其他相關功能，而經設定人數及
        目標值之後，即可依使用順序依次射鏢而自動循環計分，且前述之減讓設定
        鍵亦可相互配合操作，使具有減讓倍數區功能，俾使遊戲更富彈性變化」，
        故系爭案之附屬技術，亦為引證案所已揭示之習用技術型態範圍。系爭案在
        市場上之反應如何，此與准否專利無涉。
    (三)參加人主張：
      (1)系爭第00000000號「具差點調整功能之電子鏢靶結構」新型專利案
        ，係於八十八年八月一日核准公告，惟遭參加人提起異議，經被告審查為異
        議成立之處分，原告不服提起行政訴訟，繫屬鈞院審理在案。又系爭案主要
        專利特徵係如其申請專利範圍第１項所述：「一種具差點調整功能之電子鏢
        靶結構係於其靶板正面設有多數目標區塊、分數顯示器及控制按鍵組，靶板
        內部則設有感應電路及控制電路，其中感應電路可供感測被飛鏢擲中之目標
        區塊，並利用控制電路之連線控制令射鏢者分數可自動計算顯示於分數顯示
        器上，其特徵在於：該電子鏢靶結構另包括有：一遊戲種類選擇單元，該單
        元係可由控制按鍵組之輸入作動控制電路提供所選擇之遊戲種類，並於分數
        顯示器上加以呈現；一玩者選擇單元，該單元係可由控制按鍵組之輸入作動
        控制電路，以供選擇玩者進行差點調整設定者；一差點調整決定單元，該單
        元係可由控制按鍵組輸入作動控制電路，以設定電子鏢靶成可調整各遊戲者
        差點之狀態；一差點調整選擇單元，該單元係可利用控制按鍵組之輸入作動
        控制電路，並依使用者輸入選擇，提供不同程度遊戲者不同之讓鏢數作為其
        差點；利用上述各單元之設計使電子鏢靶可於各種選擇設定之遊戲中，隨遊
        戲者需求任意選擇設定彼此間差點，藉此平衡各遊戲者實力差距，以增進射
        鏢遊戲之娛樂趣味效果者。」前述申請專利範圍獨立項係以吉普森式撰寫，
        原告自行將具有多數目標區塊、分數顯示器及控制按鍵組之靶板及靶板內部
        所設之感應電路及控制電路排除於特徵以外，而將特徵界定於控制電路連接
        之遊戲種類選擇單元、玩者選擇單元、差點調整決定單元、差點調整選擇單
        元等，利用該等構造供遊戲者以減讓鏢數為主，作差點設定、選擇功能，以
        平衡各遊戲者之實力差距。惟是項構造特徵與達成功效確實已揭露於公開在
        先之引證案中，系爭案顯然不具進步性。
      (2)原告於起訴主張，多為張冠李戴、前後矛盾之詞，顯然不足採信。茲說明如
        后：
        首先，系爭案申請專利範圍獨立項界定之特徵構造，主要在提供遊戲者間
          之差點設定、選擇功能，以平衡各遊戲者之實力差距，其中差點調整功能
          係以減讓鏢數為主，以四個遊戲者為例，主要係以實力最佳者為基準，令
          其每一擲鏢次即擲鏢一次，實力次之者每一擲鏢次可擲兩鏢，實力再次之
          者每一擲鏢次可擲三鏢，實力最差者每一擲鏢次可擲四鏢；換言之，實力
          最佳者係以擲鏢一次之分數作為一擲鏢次之得分，實力最差者則以投擲四
          鏢之累計分數作為一擲鏢次之得分，藉此達到差點調整或減讓得分之目的
          。惟以是項差點減讓技術已揭露於公開在先之引證案中，故系爭案顯然不
          符專利要件。在結構部分，系爭案獨立項中所載「其特徵在於」字眼之前
          的前序部分係界定非特徵之已知技術，主要係於靶板10正面設有多數目標
          區塊11、分數顯示器12及控制按鍵組2、靶板10內部則分設有感應電路14
          及控制電路15。其分別相同於引證案之靶面90、顯示器（53）（54）（64
          ）（65）（82）~（84）、總分顯示器（44）、設定按鍵組30、鏢靶感應
          電路20及主控制電路10等。至於系爭案主張為專利特徵之遊戲種類選擇單
          元3、玩者選擇單元6、差點調整決定單元4及差點調整選擇單元5等，亦均
          揭露於引證案中：如系爭案之遊戲種類選擇單元3，係透過控制按鍵組2之
          輸入，選擇控制電路15提供之遊戲種類，並顯示於分數顯示器12上。此一
          構造與引證案主控制電路中「一可決定遊戲種類之輸入」相同。又系爭案
          之玩者選擇單元6，係透過控制按鍵組2之輸入，選擇參加差點調整設定之
          遊戲者人數。此一構造係相同於引證案之使用人數設定鍵Ｐ。再者系爭案
          之差點調整決定單元4及差點調整選擇單元5，係分別設定及選擇差點調整
          功能，此一構造係相同於引證案之減讓設定鍵（HA）。至於原告一再強調
          所謂之「差點調整功能」係針對減讓鏢數而言，此一特徵亦已揭露於引證
          案中，並為被告、原決定機關一再確認、肯定。如引證案說明書第七頁末
          段起所述：「而對於不同程度之使用者欲同時使用時，為達到公平合理之
          要求下，更可在進行目標設定完成後（即一次設定全部使用者之分數），
          可配合使用人數設定鍵（Ｐ）之切換及配合減讓設定鍵（ＨＡ）之按壓，
          即可令特定使用者之目標值遞減，達到讓分之特性，亦為本創作獨具特色
          之處，除了有上述減讓目標值之外，亦可透過其他按鍵操作而設為減讓鏢
          數或減讓倍數區（亦即為令第一圖標識之Ｘ１、Ｘ２、Ｘ３、Ｘ０之不同
          倍數區域），以符合彈性變化及更趨公平合理者。」故由上述可知，引證
          案除提供減讓鏢數之差點調整功能外，亦同時具備減讓目標值及設定減讓
          倍數區之設計，供遊戲者自由選擇，此一多工選擇設計，相較於系爭案單
          純以減讓射鏢數作為差點調整設定之設計，顯然更具進步性，故系爭案相
          較於已公開之技術確實不具進步性。
        又查原告主張訴願審議委員會未依「專利審查基準」之「進步性判斷原則
          」審查本案一節，顯對審查基準之運用有誤解之嫌。按原告提出之「專利
          審查基準」第2-2-21頁中之「審查上應注意事項」係指新型在申請階段，
          審查委員判斷新申請案之進步性時應注意之事項，因而乃要求審查委員以
          進步性為由核駁專利時，必須提出具體之引證資料、技術。惟本案係異議
          程序，若欲援引審查基準，應為第九章之「異議、舉發、依職權審查與撤
          銷」，而非第二章之「專利要件」，由於原告對「專利審查基準」之適用
          多所誤解，乃有要求訴委會必須提出更具體之技術、知識資料，方能認定
          系爭案為「簡單調整而成」之不當主張。事實上，被告、原決定機關均係
          根據引證案已揭露系爭案技術特徵、目的功效之事實，為異議成立及訴願
          駁回之決定，並無原告所指未依「專利審查基準」審查之情事。
        再查原告以系爭案與引證案之操作程序不同，主張其仍具進步性一節，顯
          然對新型之標的有所誤解。按新型係以形狀、構造或裝置為專利標的，即
          如同系爭案申請專利範圍獨立項所界定者係其構造，並非操作程序。而操
          作程序既非適格之新型標的，原告又如何以操作程序之差異抗辯系爭案與
          引證案有所不同？故原告之主張顯然極為不當。況，系爭案與引證案於說
          明書中均未明確限制必須以特定之順序進行設定，既無一定之操作程序，
          如何依操作程序之前後作為抗辯差異之依據？即使系爭案之操作程序與引
          證案略有差異，但所產生之結果，如仍與引證案相同，則系爭案無法因操
          作程序與引證案不同而具有進步性。簡言之，系爭案經過其所謂操作程序
          完成設定後，係提供一以減讓射鏢數作為差點調整之射鏢遊戲，而引證案
          完成設定之操作程序即使與系爭案不同，惟結果仍可提供以減讓射鏢數作
          為差點調整之射鏢遊戲，則系爭案相較於引證案並無顯著功效增進，自不
          得因主張系爭案操作程序與引證案不同而具有進步性。
        另查原告主張引證案僅能針對某一目標值進行減讓，並整合其他遊戲條件
          ，而指系爭案在同一目標值之下減讓射鏢數，不會過於影響玩者心情之進
          步功能相較，其應具備進步性一節顯與事實不符。按原告於起訴狀中有明
          顯規避引證案已揭露以減讓射鏢數為差點調整之事實。原告一再強調其特
          徵係在於以減讓射鏢數作為差點調整，惟此一特徵已然揭露於引證案說明
          書第七頁末段起，並經被告、原決定機關審查後確認無誤。而原告對此確
          鑿之事實卻視若無睹，一昧地主張引證案係針對目標值調整，與其在同一
          目標值下以減讓射鏢數為差點調整之特徵不同，足見原告之主張與事實不
          符，自亦不足採信。
      (3)綜上所述，本件系爭案所界定之構造特徵與公開在先之引證案相較，確為已
        公開技術之運用，而被告以系爭案係引證案所揭露技術之簡單調整，而不具
        進步性，並為異議成立之審定並無違誤。
　　理  由
一、凡對物品之形狀、構造或裝置之創作或改良，而可供產業上利用者，得依法申請
    取得新型專利，固為專利法第九十七條及第九十八條第一項所明定。惟其新型如
    「係運用申請前既有之技術或知識，而為熟習該項技術者所能輕易完成且未能增
    進功效時」，仍不得依法申請取得新型專利，復為同法第九十八條第二項所明定
    。
二、本件系爭第00000000號「具差點調整功能之電子鏢靶結構」新型專利異
    議案，參加人所提引證案為八十五年一月二十一日審定公告之第0000000
    0號「具減讓功能之自動計分飛鏢靶結構」新型專利案。被告係認：系爭案與引
    證案比較，二者均設有靶板（靶面）、目標區塊、分數顯示區、控制按鍵組（設
    定按鍵組）感應電路及控制電路等，並具有透過控制按鍵組輸入遊戲種類、玩者
    選擇單元（決定比賽人數之輸入）、差點調整決定及差點調整選擇單元（決定共
    同目標值之輸入、針對特定比賽者而改變目標值之輸入）；系爭案雖以讓鏢數為
    其差點，但此屬差點項目上之一種調整實施，且系爭案遊戲程序、控制按鍵輸入
    調整等附屬結構，亦均屬一般知識性設計範圍，而二者所能達成隨遊戲者任意選
    擇設定彼此差點，平衡實力差距以增加遊戲樂趣之主要功效相同，系爭案係屬運
    用申請前既有技術，而為熟習該項技術者所能輕易完成且未增進功效者，不具進
    步性，有違專利法第九十八條第二項規定，乃為異議成立之處分。原告不服，提
    起訴願，訴稱：系爭案差點調整選擇單元與引證案減讓設定按鍵之電路結構不同
    ，且系爭案讓鏢方式與引證案減讓方式亦不同，系爭案創作產生之樂趣在引證案
    之上，而非引證案電路結構可輕易調整實施之設計；引證案並無法證明系爭案之
    遊戲程序、控制按鍵輸入調整等附屬結構為一般已知飛鏢靶設計範圍，且系爭案
    於被異議前已獲公告，足見系爭案具有創作性、新穎性及進步性，並非一般知識
    性設計；又若依被告見解，則任何電子鏢靶具差點方式者均將被視為同一主要功
    效，事實上，系爭案之差點計鏢方式能提供較高之遊戲樂趣，且能進行引證案所
    無之傳統鏢靶遊戲，自有其獨特效果，更非引證案簡易電路結構可輕易調整實施
    設計完成，系爭案實具功效上之增進云云。經經濟部訴願決定，以系爭案差點調
    整選擇單元係利用控制按鍵組輸入，並選擇不同讓鏢數為其差點，而引證案控制
    面板區之減讓設定鍵輸入控制，可令使用者之目標值遞減，達到讓分之特性，亦
    可透過其它按鍵操作而設為減讓鏢數（如引證案說明書第七頁末至第八頁所指者
    ），顯見系爭案之讓鏢數差點乃引證案技術範圍內之簡單調整，仍為同等技術手
    段之運用，並無功效上增進；又引證案說明書第七頁中所指，引證案之按鍵組中
    各鍵，已可用於設定遊戲種類、使用人數、目標值、是否減讓及其它相關功能，
    而經設定人數及目標值之後，即可依使用順序依次射鏢而自動循環計分，且前述
    之減讓設定鍵亦可相互配合操作，使具有減讓倍數區功能，俾使遊戲更富彈性變
    化，故系爭案中遊戲程序、控制按鍵輸入調整等附屬技術，均在引證案所已揭示
    之習用型態範圍內，自仍屬一般知識性設計範圍；系爭案之創作標的、功效，主
    要在於具有差點調整功能之變化，此與引證案並無差異；至原告訴稱其於異議階
    段已修正系爭案專利特徵，並於訴願階段以其自行修正後申請專利範圍為本案爭
    執依據乙節，經核原告於異議階段所提出答辯理由書，其理由（四）雖提及修正
    系爭案專利特徵，惟並未提具修正本，亦未經被告依專利法第一百零五條準用第
    四十四條第四項規定予以審查，原告尚難執為本案爭執依據，自非訴願階段所得
    審究範疇等語，而駁回原告之訴願。
三、茲原告不服訴願決定，提起行政訴訟，其主張除仍執陳詞外，並稱：系爭案與引
    證案間之減讓方式為最大爭執處，訴願決定未提出具體說明，即逕稱之「簡單調
    整」，無法令人認同；又系爭案與引證案比較，兩案遊戲程序、效果分別不同，
    系爭案在同一目標值之下減讓不同鏢數，會提高樂趣效果，且在市場上已獲良好
    迴響，證明其具有進步性；系爭案並非引證案簡單調整而成；原處分與原決定之
    認定，顯與事實不合云云。惟查新型主要係依其形狀、構造或裝置之技術內容論
    究，減讓方式僅屬系爭案實施之手段，且為功能性敘述，尚非新型專利之標的。
    況引證案亦已具有減讓鏢數之功能（如引證案說明書第七頁末—第八頁所載述者
    ），系爭案只是在引證案此等技術範圍內實施，自屬引證案技術之簡單轉置。次
    查，原告所繪系爭案與引證案之比較圖，乃係原告依個人觀點所繪，而非以兩案
    之說明書實際技術內容為依據，自難予以採取；依引證案說明書第八頁所載：「
    ‧‧‧目標值遞減，達到讓分之特性，亦為本創作獨具特色之處，除了有上述減
    讓目標值之外，亦可透過其他按鍵操作而設為減讓鏢數或減倍數區」，而原告所
    稱系爭案減讓出不同鏢數，當即屬上揭引證案「減讓鏢數」之實施範圍，顯然系
    爭案所能實施之功效調整範圍反較引證案為小；且引證案說明書第七頁亦已載明
    ，「按鍵組各鍵可用於設定遊戲種類、使用人數、目標值，是否減讓及其他相關
    功能，而經設定人數及目標值之後，即可依使用順序依次射鏢而自動循環計分，
    且前述之減讓設定鍵亦可相互配合操作，使具有減讓倍數區功能，俾使遊戲更富
    彈性變化」，故系爭案之附屬技術，亦為引證案所已揭示之習用技術型態範圍。
四、綜上所述，本件系爭案所界定之構造特徵與公開在先之引證案相較，確屬運用申
    請前既有技術，而為熟習該項技術者所能輕易完成且未增進功效者，系爭案不具
    進步性，有違專利法第九十八條第二項規定。從而，被告所為本件異議成立應不
    予專利之處分，揆諸首揭法條規定，洵無違誤，訴願決定予以維持，亦無不合。
    原告仍執前詞，訴請撤銷，為無理由，應予駁回。
據上論結，本件原告之訴為無理由，依行政訴訟法第九十八條第三項前段，判決如主
文。
中　　　華　　　民　　　國　　九十一　　年　　　十　　　月　　　二　　　日
                           臺 北 高 等 行 政 法 院  第二庭
           　　　　　　　　　　　　　　　　　審判長 法　官  徐瑞晃
           　　　　　　　　　　　　　　　　　　　　 法　官  吳慧娟
           　　　　　　　　　　　　　　　　　　　　 法　官  李得灶
右為正本係照原本作成。
如不服本判決，應於送達後二十日內向本院提出上訴狀並表明上訴理由，如於本判決
宣示後送達前提起上訴者，應於判決送達後二十日內補提上訴理由書（須按他造人數
附繕本）。
中　　　華　　　民　　　國　　九十一　　年　　　十　　　月　　 十五 　　日
            　　　　　　　　　　　　　　    　      書記官  陳清容
